最高法院民事判決　　　　　　　　　　　　　　　九十一年度台上字第一○二八號
　　上　訴　人　甲○○
　　訴訟代理人　林春祥律師
　　被 上訴 人　乙○○
右當事人間請求所有權移轉登記等事件，上訴人對於中華民國八十九年三月二十一日
台灣高等法院台中分院第二審判決（八十八年度重上字第一○一號），提起上訴，本
院判決如左：
    主  文
原判決關於駁回上訴人請求被上訴人土地所有權移轉登記之上訴暨該訴訟費用部分廢
棄，發回台灣高等法院台中分院。
其他上訴駁回。
第三審訴訟費用關於駁回其他上訴部分，由上訴人負擔。
    理  由
本件上訴人主張：坐落台中縣大甲鎮○○○段第三二之二、三二之三號、三二之五、
三二之六號土地，原由被上訴人出租與伊，訂有私有耕地租約書。兩造於民國五十九
年間協議終止租約，由被上訴人將其中之三二之二號土地收回，將之出賣與訴外人東
洋食品股份有限公司（下稱東洋公司），三二之六、三二之三、三二之五號土地，則
由被上訴人讓與於伊取得，並約定於辦理終止租約向鎮公所註銷租約後，辦理所有權
移轉登記。因此伊取得之上開土地，仍由伊繼續耕作使用，被上訴人不再收取租金，
嗣後三二之六號土地，由台中縣政府徵收；三二之三、及三二之五號土地，於八十四
年五月一日因地籍圖重測，分別變更為台中縣大甲鎮○○段五五三地號、面積０‧二
四三七八三公頃，及六八二地號、面積０‧０五九六八七公頃（下稱系爭土地）。依
上開協議，被上訴人應將系爭土地所有權移轉登記予伊；又三二之六號土地，被上訴
人於七十九年十月十五日向台中縣政府領取徵收補償費新台幣（下同）八十七萬七千
四百五十三元，該補償費本應由伊領取，被上訴人擅自領取，自屬不當得利，亦應返
還伊等情，爰依兩造協議及不當得利之法律關係，求為命被上訴人將系爭土地所有權
移轉登記予伊；並給付伊八十七萬七千四百五十三元及法定遲延利息之判決。
被上訴人則以：伊未與上訴人有終止租約之協議，縱兩造於五十九年間有上開協議，
惟距今已逾二十六年，上訴人依協議而取得之系爭土地移轉登記請求權已罹於時效而
消滅，伊自得拒絕履行等語，資為抗辯。
原審維持第一審所為上訴人敗訴之判決，駁回其上訴，無非以：兩造於五十九年間協
議終止前開耕地租約，由被上訴人收回三二之二號土地，將之出賣與東洋公司；另三
二之六、三二之三、三二之五號土地，則讓與於上訴人，並約定於辦理終止租約向鎮
公所註銷租約後，辦理所有權移轉登記予上訴人等情，業據證人許其昌、許其欣、許
其振、張萬、林葆恭在兩造另案之租佃爭議事件中證述明確，參以兩造於協議終止耕
地租約後，被上訴人即未再向上訴人收取租金，東洋公司於三二之二號土地上興建廠
房，被上訴人從未阻止等情，復為被上訴人於上開租佃爭議事件中所不爭，且該租佃
爭議事件亦同此認定，上訴人之主張固堪信為真實。惟按耕地租約之訂立、變更、終
止或續訂登記，應由出租人會同承租人於登記原因發生日起三十日內，向當地鄉（鎮
、市、區）公所申請，出租人或承租人不會同申請登記時，得由一方陳明理由，檢附
相關證明文件，單獨申請登記。前項單獨申請登記，鄉（鎮、市、區）公所應通知他
方於接到通知之日起二十日內提出書面意見，逾期未提出者，由該管鄉（鎮、市、區
）公所逕行登記，八十五年八月十三日修正前臺灣省耕地租約登記辦法第二條定有明
文。依兩造終止耕地租約之協議，三二之三、三二之五及三二之六地號土地，已讓與
上訴人，被上訴人雖負有移轉所有權登記與上訴人之義務，但本件被上訴人不會同辦
理系爭租約註銷登記，上訴人非不得依前開規定單獨申請登記。又兩造約定於辦理註
銷租約登記後，再為土地所有權移轉登記，該項約定僅為行政手續所必然，並非約定
期限，其性質並非附期限之法律行為。茲兩造間移轉系爭土地之協議，於五十九年底
即已成立，而上訴人竟遲至八十三年間始單獨向台中縣大甲鎮公所（下稱大甲鎮公所
）申請註銷租約，於八十五年一月四日始起訴請求所有權移轉登記，顯已逾十五年之
時效期間，被上訴人拒絕履行，自非無據。又系爭三二之六號土地未辦理所有權移轉
登記予上訴人，登記名義人仍為被上訴人，台中縣政府徵收該土地以徵收時之土地所
有人即被上訴人為受領權利人而通知發給補償費，被上訴人向台中縣政府領取該土地
之補償費八十七萬七千四百五十三元，係基於法律上合法地位領取，尚難認係不當得
利。從而，上訴人本於兩造之協議及依不當得利法律關係，請求被上訴人將系爭土地
所有權移轉登記於伊及返還上開補償費暨其法定遲延利息，為無理由等詞，為其判斷
之基礎。
廢棄部分：（原判決關於駁回上訴人請求被上訴人將系爭土地辦理所有權移轉登記之
上訴部分）
查上訴人在第一審主張：被上訴人訴請確認系爭土地租賃關係不存在，經台灣高等法
院台中分院另案於八十二年五月二十四日以八十年度上字第一號判決勝訴確定，始向
大甲鎮公所申請註銷租約登記，耕地租約既經註銷，被上訴人自應將系爭土地辦理所
有權移轉登記予伊等語，並聲請向大甲鎮公所函查被上訴人於何時申請註銷租約登記
（見：一審卷(一)第五頁、一審卷(二)第五頁），又上訴人係於八十年一月十六日向大甲
鎮公所申請續訂租約（見：一審卷(二)第四二頁）。而准大甲鎮公所函送第一審之租約
登記卡及台中縣政府核備註銷租約函（見：一審卷(二)第十一、十二頁），其異動原因
記明為「法院判決及道路徵收」，則八十三年五月十七日向大甲鎮公所單獨申請註銷
租約登記者似為被上訴人而非上訴人（見第一審卷(二)第十一頁），實情如何，亟待澄
清，原審未進一步查明，究竟上訴人有否單獨申請註銷租約登記，即逕依上開租約登
記卡及台中縣政府核備之註銷租約函認定上訴人於八十三年間單獨向大甲鎮公所申請
註銷租約，已有認定事實與卷證資料不符之違誤。其次按八十五年八月十三日修正前
臺灣省耕地租約登記辦法第二條規定，耕地租約之訂立、變更、終止或續訂登記，出
租人或承租人不會同申請登記時，得由一方陳明理由，檢附相關證明文件，單獨申請
登記。前項單獨申請登記，鄉（鎮、市、區）公所應通知他方於接到通知之日起二十
日內提出書面意見，逾期未提出者，由該管鄉（鎮、市、區）公所逕行登記。而被上
訴人否認有系爭協議，並於七十九年間於另案租佃爭議事件中起訴請求上訴人協同申
請註銷租約登記及交還土地及給付損害金（見：卷附另案台灣台中地方法院七十九年
度訴字第二四八九號租佃爭議事件歷審卷影本）。則在上開租佃爭議事件判決確定前
，因被上訴人之反對，上訴人即難依上開規定單獨申請註銷租約登記。果爾，上訴人
主張：耕地租約之註銷非上訴人所能片面申請，其請求權尚不能行使，且其未交還三
二之二號土地，被上訴人亦不同意註銷，其請求權時效自非於兩造協議時起算，被上
訴人於八十三年五月十七日始申請註銷租約，而上訴人於八十五年一月四日提起本件
訴訟，其請求權尚未逾時效期間等語（見：原審卷第二三頁、第八一頁），似非全無
足採。原審未察，遽憑上開理由為上訴人敗訴之判決，尚有可議。上訴論旨，指摘原
判決關此部分為不當，求予廢棄，非無理由。
駁回部分：（原判決關於駁回上訴人請求被上訴人給付八十七萬七千四百五十三元及
其利息本息之上訴部分）
原審以上開情詞，為上訴人不利之判決，經核於法洵無違誤。上訴論旨就原審認事之
職權行使，指摘原判決關此部分為違背法令，聲明廢棄，為無理由。
據上論結，本件上訴為一部有理由，一部無理由。依民事訴訟法第四百七十七條第一
項、第四百七十八條第一項、第四百八十一條、第四百四十九條第一項、第七十八條
，判決如主文。
中      華      民      國    九十一    年      五      月     三十     日
                              最高法院民事第五庭
                                  審判長法官  朱  錦  娟
                                        法官  顏  南  全
                                        法官  蘇  達  志
                                        法官  許  澍  林
                                        法官  葉  勝  利
      右正本證明與原本無異
                                              書  記  官
中      華      民      國    九十一    年      六      月     十二     日
